臺灣高等法院刑事判決　　　　　　　　　　　　九十二年度上更(一)字第三八二號
　　上　訴　人
　　即　被　告　己○○
　　　　　　　　丙○○
右列上訴人因偽造文書等案件，不服臺灣桃園地方法院八十八年度訴字第八七七號，
中華民國八十九年三月十三日第一審判決（起訴案號：臺灣桃園地方法院檢察署八十
八年度偵緝字第四０八號、第四二０號）提起上訴，經判決後，由最高法院發回更審
，本院判決如左：
    主  文
原判決撤銷。
己○○共同行使偽造私文書，足以生損害於他人，處有期徒刑月，如易科罰金，以
佰元折算壹日。緩刑年，緩刑期間付保護管束。
丙○○共同行使偽造私文書，足以生損害於他人，處有期徒刑伍月，如易科罰金，以
佰元折算壹日。
    事  實
一、己○○、丙○○原係夫妻，於民國（下同）八十六年四月十日，由丙○○出名擔
    任互助會首，約定每人每會新台幣（下同）一萬元，會期自八十六年四月十日至
    八十八年六月十日止，計召得會員寅○○、丁○○等二十七名（含會首），採內
    標方式標會，由欲投標之會員於投標日填寫投標金額、姓名等於標單上競標，再
    由丙○○、己○○輪流負責開標或在場協助及收取標金、交付得標會款。詎己○○、丙○○竟萌共同不法所有之意圖，於八十六年八月十日（起訴書誤載為同年
    五月十日），由丙○○冒用寅○○之名義，偽造寅○○署押、標金二千六百元之
    標單（開標後標單已丟棄滅失），由己○○主持開標，於桃園縣中壢市○○路一
    三八號內，以二千六百元（起訴書誤載為一千八百元）之利息詐偽標得，使不知
    情之劉金葉、謝興山（二會）、楊惠生、陳金釵（二會）、林芳藻、李聲鵬、林
    鳳驕、壬○○、辛○○、丁○○、陳廉舉、子○○、丑○○、苗沛屏、國成企業
    社（二會）、寅○○（二會）、庚○○、黃喜美、林允明（合計共二十三會）等
    活會會員二十三人陷於錯誤，將活會會款交付之，共詐得十七萬零二百元，足以
    生損害於寅○○及其他活會會員。嗣於八十七年二月間則無故停標該會，丁○○
    、寅○○等會員經彼此聯絡，始查悉上情。
二、案經丁○○、壬○○、子○○、庚○○、辛○○等訴請臺灣桃園地方法院檢察署
    檢察官偵查起訴。
    理  由
一、訊據上訴人即被告丙○○對於上開冒用寅○○名義標會之事實坦承不諱，上訴人
    即被告己○○則矢口否認有與被告丙○○共同冒用寅○○名義標會詐欺取財之事
    實，辯稱略以：伊與丙○○沒有共謀，伊僅幫忙會員寫標單、收會錢或幫伊太太
    開標，家中財務均由被告丙○○處理，伊並不知有冒標之事云云。
二、經查：
    (一)被告丙○○於八十六年八月十日冒用寅○○名義，以二千六百元冒標會款之事
      實，業據被告丙○○於偵、審中坦承不諱，核與證人丁○○、壬○○、辛○○
      、子○○、庚○○及寅○○等人所證：渠等均係活會，且寅○○已遭冒標等情
      相符，並有被告丙○○所提出已註明各會期得標人員之互助會單乙紙附卷可稽
      （見原審卷第五十七頁），應堪採信。又證人丁○○雖於偵、審中一再指稱被
      告等係於八十六年五月十日冒用寅○○名義，以一千八百元標取會款云云，然
      該八十六年五月十日之會期，係由會員甲○○得標，亦經被告丙○○陳明在卷
      ，核與證人甲○○於原審審理時結證稱：「（一萬的會有無參加？）應該有。
      ．．．（〔提示互助會會單〕（八十六年五月十日）簽名是甲○○簽？）是的
      ，是我簽。．．．會我有標」等語相符（見原審卷第一一二頁），惟考據證人
      丁○○所提出註明各會期得標人員之互助會單（見八十七年度他字第一六三一
      號卷末之證物袋；原審卷第五五頁），均無會員甲○○得標之紀錄，則其指述
      各會期會員得標情形之真實性，即尚有疑義。而參以證人丁○○於本院審理時
      供稱：「（丙○○到底係何時冒標？）我係根據丙○○講的，我不知道她跟法
      官講的又不一樣」等語（見本院九十二年六月十六日訊問筆錄），足證證人丁○○會單上所載各會期之得標會員，並非其親見各期得標標單，而係事後經被
      告丙○○轉述得標會員，始為登載，即無法排除可能因傳述或聽聞錯誤所致誤
      載之情形，故此應認被告丙○○所指八十六年五月十日係甲○○得標，並由甲○○簽名並領取會款之事實為確，附此敘明。
    (二)被告己○○雖法院審理時辯稱：伊與丙○○沒有共謀，伊僅幫忙會員寫標單、
      收會錢或幫伊太太開標，家中財務均由被告丙○○處理，伊並不知有冒標之事
      云云。然查：被告丙○○於本院前審時指稱：「證人寅○○的話是八月冒標。
      ．．．八月的時候是我寫好的，交給己○○去開標，上面應該是寫證人寅○○
      的名字及金額，這部分他（指證人寅○○）不知道，他也沒有授權，因為我要
      去上夜班」等語（見本院前審卷第四四頁），核與被告己○○於本院前審供稱
      ：「．．．（八十六年八月十日）開標的時候，我太太要上班」（見本院前審
      卷第一０九頁至第一一０頁）；及證人丁○○於原審中所述：因丙○○開標時
      都上夜班不在，所以都是己○○主持（見原審卷第三四頁）等語相符，足認被
      告己○○確在被告丙○○上夜班時，負責系爭互助會開標，並因之擔任八十六
      年八月十日開標之工作。又被告己○○、丙○○雖均否認被告己○○知悉該次
      冒標寅○○會份情事，然互助會開標，除電話投標者外，尚有現場親臨投標者
      ，被告丙○○如何能確認寅○○（共參加四會）當日不到現場競標？且以歷次
      得標標金觀之，亦有多次達三千元或以上（參原審卷第五七頁），則被告丙○○如何能先期即適巧掌握標金為二千六百元，而令冒標寅○○部分得標？另被
      告二人當時係夫妻（見卷附
      幫忙收取會款，則被告丙○○焉能不擔憂被告己○○聯繫未到場會員開標之情
      形，而致事跡敗漏？綜此，在在均證明被告己○○應事前知情，被告丙○○始
      得放心離去上夜班，是被告己○○與被告丙○○就本案冒標寅○○會份，顯有
      犯意之聯絡與行為分擔，應屬共同正犯。
    綜上所述，被告己○○、丙○○前開所辯，顯係圖卸罪責及迴護之詞，均不足採
    信。本案犯罪事證明確，其二人犯行均堪以認定，應依法論科。
三、查互助會之標單，寫有標息及標會者之署押，依習慣係表示投標會款之私文書，
    為刑法第二百二十條（按係指八十八年四月廿一日修正前之刑法第二百二十條）
    之準私文書（最高法院八十二年度台上字第二一七號判決參照）。又刑法第二百
    二十條於八十八年四月廿一日業經修正公佈，其內容由修正前之「在紙上或物品
    上之文字、符號，依習慣或特約，足以為表示其用意之證者，關於本章之罪，以
    文書論」，修正為「在紙上或物品上之文字、符號、圖畫、照像，依習慣或特約
    ，足以為表示其用意之證明者，關於本章及本章以外各罪，以文書論。錄音、錄
    影或電磁紀錄，藉機器或電腦之處理所顯示之聲音、影像或符號，足以為表示其
    用意之證明者，亦同。稱電磁紀錄，指以電子、磁性或其他無法以人之知覺直接
    認識之方式所製成之紀錄，而供電腦處理之用者」，惟不論依修正前之第二百二
    十條，或依現行法之第二百二十條第一項，上開標單，均符合各該條項「以文書
    論」之規定，二者規定既無差別，爰依刑法第二條第一項前段規定之意旨，適用
    裁判時之法律即現行法第二百二十條第一項之規定。核被告己○○、丙○○所為
    ，均係犯刑法第二百十六條、第二百二十條第一項、第二百十條之行使偽造私文
    書罪及同法第三百三十九條第一項之詐欺取財罪，其偽造署押為偽造私文書之部
    分行為，又其偽造私文書之低度行為為高度之行使行為所吸收，均不另論罪。又
    被告二人該次冒標行為，使多名活會會員陷於錯誤而付會款，為同種想像競合犯
    ，應依刑法第五十五條前段之規定，各從一重處斷。又被告二人係以行使偽造標
    單之方法達其詐欺取財之目的，所犯行使偽造私文書罪與詐欺取財罪二罪間有方
    法、目的之牽連關係，為牽連犯，應依刑法第五十五條之規定從一重之行使偽造
    私文書罪處斷。再被告二人間有犯意聯絡及行為分擔，皆為共同正犯。
四、原審因認被告二人犯罪事證明確，予以論罪科刑，固非無見。惟查：(1)原審對被
    告二人被訴冒用「國成企業社」名義標取會款部分，就犯罪不能證明乙節，未置
    一詞稍加論斷，即屬判決理由不備，並有已受請求之事項，未予判決之違誤；(2)
    被告二人行為後，刑法第四十一條有關得易科罰金之標準，業已放寬，原審未及
    審顧至此，亦有未洽。被告己○○上訴意旨仍執前詞否認犯罪，及被告丙○○上
    訴意旨請從輕量刑，均為無理由，惟原判決既有上開可議，仍屬不可維持，應由
    本院將予以撤銷改判，爰審酌被告己○○、丙○○二人犯罪動機、目的、手段、
    所生之危害、未與告訴人達成和解及犯後之態度等一切情狀，分別量處被告己○○、丙○○如主文第二項、第三項所示之刑。又被告二人行為後，刑法第四十一
    條有關得易科罰金之標準，由「犯最重本刑為三年以下有期徒刑之罪．．，得易
    科罰金」，業已修正放寬為「犯最重本刑為五年以下有期徒刑之罪．．，得易科
    罰金」，並於九十年一月十日公布，同年月十二日施行，茲比較新舊法，以修正
    後之規定較有利於行為人，依刑法第二條第一項前段之規定，自應適用新法，因
    對被告二人另諭知如易科罰金，以三百元（銀元）折算一日。至偽造之寅○○名
    義標單，業於開標後丟棄滅失，已據被告丙○○供承在卷，故不為沒收之諭知。
    末查，被告己○○前於七十八年六月二十一日因非駕駛業務傷害案件，經臺灣桃
    園地方法院判處有期徒刑三月，於七十八年八月二十五日易科罰金執行完畢，五
    年以內未曾受有期徒刑以上刑之宣告，此有臺灣高等法院檢察署刑案記錄簡覆表
    在卷可查，又其犯後雖否認犯行，然卷內事證觀之，該互助會主導冒標者應係丙○○，且冒標所得均遭被告丙○○投資保齡球館（見原審卷第七八頁），故被告
    己○○犯罪情狀自較丙○○為輕，衡其因一時失慎共犯上開犯行，經此刑之宣告
    後當知所惕勉自勵，信無再犯之虞，認本件之宣告刑以暫不執行為適當，爰併予
    宣告緩刑年，以鼓勵向上，並期自新，惟為確使督促其有正確法律觀念並能以工
    作所得清償告訴人等，爰並宣告緩刑期內付保護管束。
五、公訴意旨另以：被告己○○、丙○○夫妻二人共同意圖為自己不法之所有，先後
    於八十五年五月廿日及八十六年四月十日，由丙○○出名擔任互助會首，召集丁○○、壬○○、卯○○、庚○○、辛○○、癸○○、寅○○等加入會員，約定每
    人每會二萬元（八十五年五月廿日起會）及一萬元（八十六年四月十日起會），
    採內標方式標會，並由丙○○負責開標，己○○則在場協助及收取標金、交付得
    標會款情事，詎林、李夫妻二人竟萌不法所有之意圖，於不詳時間，冒「國成工
    業社」之名義，偽造標單，以不詳利息詐偽標得，使不知情之活會會員陷於錯誤
    ，將活會會款交付之，足以生損害於國成工業社及其他活會會員，因認被告二人
    此涉有刑法第二百十六條、二百二十條、第二百十條之行使偽造文書罪及同法三
    百三十九條第一項之詐欺取財罪嫌云云。然查：質之被告二人則均堅詞否認有冒
    用「國成工業社」名義投標之事實，而告訴人丁○○於原審所提出之互助會單上
    固記載會員編號第二十一號「國成企業社」，於八十七年一月十日得標（見原審
    卷第五五頁），然此與其偵查中所提出互助會單上並未有如此登載（見他字第一
    六三一號卷末證物袋內），顯有歧異，則是否屬本案訴訟後，會員間自行清查誤
    認所致？即非無疑。況被告於原審中提出註明各會期得標人員之二互助會單及各
    會員聯絡電話、地址名單（見原審卷第五六頁、第八一頁〔二萬元互助會部分〕
    、第五七頁、八０頁〔一萬元互助會部分〕）供告訴人等查詢，則告訴人丁○○
    於原審審理時亦證稱：「（查詢結果如何？）我問的結果，死會都有標．．．，
    我每一個死會的都有問過。（四個聯絡不到的是何人？）王民弘、王麗貞（誤載
    為「珍」）、謝謙盛、湯堯進」等語明確（見原審卷第八七頁），故該參與一萬
    元互助會，然聯絡不到之死會會員僅有王民弘、謝謙盛（按王麗貞、湯堯進並未
    參與一萬元互助會），但該二人在告訴人丁○○於偵、審時所提出互助會單上均
    登載為已得標之死會會員，顯見被告於原審中提出之一萬元互助會單所註明各會
    期得標人員，並無虛妄之處，堪以採信。綜此，足認被告確無於八十七年一月十
    日冒標「國成企業社」會份，而當期係由會員編號第二十六號「黃喜美」得標無
    訛。此外，復查無任何積極證據足以證明被告二人確有冒標「國成企業社」會份
    ，本應為無罪之判決，惟公訴人認此部分與前開論罪科刑部分有連續犯之裁判上
    一罪關係，爰不另為無罪之諭知。
六、又最高法院發回意旨雖指：證人卯○○於偵查中證稱被告等所邀集另組八十五年
    五月二十日起會之互助會（按每會為二萬元），乙○○並未參加，被告等卻於八
    十六年八月、九月，以吳某名義，分別以五千八百元及五千七百元標取會款等語
    ，另證人戊○○亦結稱丙○○冒用乙○○名義標會，伊有在場，而乙○○並證實
    其確未參加被告等所邀集每會二萬元之互助會無誤，參以被告等所提出該組八十
    五年五月二十日起會，每會二萬元之互助會單上，確有以乙○○名義參加二會之
    記載，似徵被告等於該二萬元之互助會單有虛列乙○○為會員，且冒用吳某名義
    標取會款情事，則此部分與檢察官起訴及本院認定之事實間，應有連續犯之裁判
    上一罪關係，即為起訴效力所及，應併予審理云云。然訊據被告二人亦堅決否認
    有冒標乙○○名義所參與二萬元互助會之二會份，被告丙○○在本院前審時並指
    稱：「他沒有跟我的會，當初邀會的時候，都是在市場問，他的老婆說要跟，會
    錢繳不出來，我有找人來代」等語（見本院前審卷第一一二頁），而被告於原審
    中所提出二萬元互助會會員聯絡電話、地址名單亦記載：「湯堯進、謝謙盛（頂
    替乙○○）」等語（見原審卷第八一頁），嗣被告丙○○於原審中提出註明各會
    期得標人員之二互助會單及各會員聯絡電話、地址名單（見原審卷第五六頁、第
    八一頁〔二萬元互助會部分〕、第五七頁、八０頁〔一萬元互助會部分〕）供告
    訴人等查詢，告訴人丁○○雖於原審審理時證稱：「（查詢結果如何？）我問的
    結果，死會都有標．．．，我每一個死會的都有問過。（四個聯絡不到的是何人
    ？）王民弘、王麗貞（誤載為「珍」）、謝謙盛、湯堯進」等語（見原審卷第八
    七頁），故該參與二萬元互助會，然聯絡不到之死會會員有王麗貞、謝謙盛、湯
    堯進（王民弘並未參與二萬元互助會），惟徵諸告訴人丁○○、壬○○、庚○○
    、辛○○、被害人丑○○、寅○○、乙○○均於原審審理時已指稱：「（二萬會
    你們紀錄內乙○○有無標？）我們沒記」等語（見原審卷第一四四頁），是以顯
    無從對照被告丙○○於原審中所提出註明各會期得標人員之二萬元互助會單，有
    無虛偽之情。而告訴人等於偵、審中復均不能證明王麗貞、謝謙盛、湯堯進確未
    參加二萬元互助會或未曾標得會款，及謝謙盛、湯堯進確另未頂替乙○○會份，
    自應為被告二人有利之認定。末觀諸被害人丑○○於原審審理時證稱：二萬元死
    會等語（見原審卷第一四二頁背面），然均未見被害人丑○○及告訴人丁○○所
    聯繫查詢其他二萬元互助會之死會會員，曾指稱或質疑被告二人未按照互助會單
    上之會員人數給予得標會款，是以二萬元互助會單上各會員，應均有按期繳交所
    應付之活會或死會會款予會首，再轉交予得標會員。綜此，顯無積極證據證明被
    告二人確有虛列乙○○為會員，且冒用吳某名義標取會款之情事，則此部分犯罪
    既屬不能證明，即無從與本案前開論罪科刑部分，成立連續犯之裁判上一罪關係
    ，又此部分非原起訴之範圍，本院依法即不得併予審理而為實體之裁判，附此敘
    明。
據上論斷，應依刑事訴訟法第三百六十九條第一項前段、第三百六十四條、第二百九
十九條第一項前段，刑法第二條第一項前段、第二十八條、第二百十六條、第二百二
十條、第二百十條、第三百三十九條第一項、第五十五條、第四十一條第一項前段，
罰金罰鍰提高標準條例第二條，判決如主文。
本案經檢察官劉斐玲到庭執行職務。
中　　　華　　　民　　　國　　九十三　　年　　　二　　　月　　二十五　　日
                              臺灣高等法院刑事第十五庭
                                  審判長法  官  房　阿　生
                                        法  官  蔡　光　治
                                        法  官  雷　元　結
右正本證明與原本無異。
如不服本判決，應於收受送達後十日內向本院提出上訴書狀，其未敘述上訴之理由者
並得於提起上訴後十日內向本院補提理由書（均須按他造當事人之人數附繕本）。
                                        書記官  黃　德　煌
中　　　華　　　民　　　國　　九十三　　年　　　二　　　月　　二十六　　日
附錄：本判決論罪科刑法條全文
刑法第二百十六條
行使第二百十條至第二百十五條之文書者，依偽造、變造文書或登載不實事項或使登
載不實事項之規定處斷。
刑法第二百二十條
在紙上或物品上之文字、符號、圖畫、照像，依習慣或特約，足以為表示其用意之證
明者，關於本章及本章以外各罪，以文書論。
錄音、錄影或電磁紀錄，藉機器或電腦之處理所顯示之聲音、影像或符號，足以為表
示其用意之證明者，亦同。
稱電磁紀錄，指以電子、磁性或其他無法以人之知覺直接認識之方式所製成之紀錄，
而供電腦處理之用者。
刑法第二百十條
偽造、變造私文書，足以生損害於公眾或他人者，處五年以下有期徒刑。
刑法第三百三十九條：
意圖為自己或第三人不法之所有，以詐術使人將本人或第三人之物交付者，處五年以
下有期徒刑、拘役或科或併科一千元（已提高十倍為一萬元）以下罰金。
以前項方法得財產上不法之利益或使第三人得之者，亦同。
前二項之未遂犯罰之。
